臺灣高雄地方法院刑事判決　　　　　　　 95年度易字第973號
公　訴　人　臺灣高雄地方法院檢察署檢察官
被　　　告　丁○○
　　　　　　庚○○
上列被告2 人因竊佔等案件，經檢察官提起公訴（94年度偵字第
25650 號），本院判決如下：
    主  文
丁○○、庚○○共同犯竊佔罪，各處有期徒刑陸月、肆月，如易
科罰金，均以銀元參佰元即新臺幣玖佰元折算壹日。
    事  實
一、丁○○、庚○○明知以甲○○名義登記、面積2,810 平方公
    尺、如附圖所示坐落高雄縣大寮鄉○○○段3312地號之土地
    係屬達豫汽車企業股份有限公司（下稱達豫公司）所有，詎
    丁○○、庚○○竟共同意圖為自己不法之所有，基於竊佔之
    犯意聯絡，在未得達豫公司同意之情形下，即於民國90年12
    月間某日，由丁○○在上開土地上鋪設水泥，並與庚○○共
    同出資在如附圖斜線部分所示之土地上建造未辦理保存登記
    之鐵皮棚架，丁○○在搭蓋鐵皮棚架之土地上從事攤販之營
    業，庚○○則在上開土地除鐵皮棚架以外之土地上經營收費
    停車場之營業。嗣上開土地於93年12月6 日經臺灣高雄地方
    法院拍賣，而由戊○○、丙○○、己○○共同以新臺幣（下
    同）1,711 萬元拍定，並發函催告返還上開土地，丁○○、
    庚○○仍拒不遷離，始悉上情。
二、案經戊○○、丙○○、己○○訴由臺灣高雄地方法院檢察署
    檢察官偵查起訴。
    理  由
壹、程序部分（證據能力之審查）：
一、按被告以外之人於審判外之陳述，雖不符刑事訴訟法第 159
    條之1 至之4 等4 條之規定，然若當事人於審判程序中同意
    作為證據，法院審酌該言詞陳述或書面陳述作成時之情況，
    認為適當者，亦得為證據；又當事人、代理人或辯護人於法
    院調查證據時，知有刑事訴訟法第159 條第1 項不得為證據
    之情形，而未於言詞辯論終結前聲明異議者，視為有前項之
    同意，同法第159 條之5 定有明文。此立法意旨在於傳聞證
    據未經當事人之反對詰問予以核實，原則上先予排除。惟若
    當事人已放棄反對詰問權，於審判程序中表明同意該等傳聞
    證據可作為證據；或於言詞辯論終結前未聲明異議，基於尊
    重當事人對傳聞證據之處分權，及證據資料愈豐富，愈有助
    於真實發見之理念，且強化言詞辯論主義，使訴訟程序得以
    順暢進行，上開傳聞證據亦均具有證據能力。查本件證人甲○○於警詢中之供述，具有被告以外之人書面陳述之性質，
    屬傳聞證據，惟經本院依法提示予以調查，檢察官及被告均
    對此未表示異議，且經本院審酌該書面作成時無違法情事，
    應適宜為本案之證據。
二、次按證人、鑑定人依法應具結而未具結者，其證言或鑑定意
    見，不得作為證據，刑事訴訟法第158 條之3 定有明文。查
    本件證人甲○○於偵查中之供述並未經具結，依上開法條規
    定，自不得作為本案之證據。
貳、實體部分：
一、查被告2 人行為後，如附表所示之相關法律均業經變更，並
    俱於95年7 月1 日施行，玆經整體比較結果，裁判時法並未
    較為有利，從而依刑法第2 條第1 項規定，自應適用各該行
    為時法，亦即修正前刑法，合先敘明。
二、訊據被告丁○○、庚○○均矢口否認有何竊佔犯行，被告丁○○辯稱：當初達豫公司欠伊錢，說如果錢還給伊的話，伊
    就搬走，而且當初是說不點交，所以沒有竊佔的事實云云；
    被告庚○○則辯稱：伊向被告丁○○租的，伊已經做3 年了
    ，並沒有竊佔云云。
三、本院的判斷：
  (一)按刑法第320 條第2 項「竊佔他人之不動產」之竊佔二字，
    指在他人不知之間占有他人之不動產而言（最高法院80年度
    台非字第239 號判決參照）。而本件如附圖所示坐落高雄縣
    大寮鄉○○○段3312地號之土地於本院以93年度執字第1422
    4 號民事執行事件拍賣前，係屬達豫公司所有，有上開土地
    93年3 月15日土地登記謄本及信託契約書在卷可稽（見本院
    卷第37頁）。是上開土地之所有人既為達豫公司，則判斷本
    件被告丁○○、庚○○之行為是否該當是否竊佔罪，應以被
    告2 人是否在達豫公司不知之間而占有上開土地為判斷標準
    。
  (二)經查，證人甲○○即上開土地之登記名義人於警詢及本院審
    理時均證稱：被告丁○○在達豫公司結束營業後來找伊詢問
    使用該土地之問題，但伊沒有答應丁○○，伊跟丁○○說該
    土地已經抵押給萬通商業銀行股份有限公司（下稱萬通銀行
    ），叫丁○○找萬通銀行談等語（見偵卷第4 頁、本院卷第
    31頁），而被告丁○○於偵查時亦自承：伊去甲○○家，甲○○說他沒有權力等語（見偵卷第53頁），顯見被告丁○○
    於佔用上開土地前已經知悉該土地之所有權人為達豫公司，
    則其自應向所有權人達豫公司洽談土地使用問題，然本件查
    無任何證據資料可資證明被告丁○○曾向達豫公司承租或借
    用上開土地，而被告丁○○亦無法提出任何證據證明以資證
    明上開土地係達豫公司借予其使用，足堪認定被告丁○○並
    未取得達豫公司同意即佔用上開土地，依上開最高法院80年
    度台非字第239 號判決意旨，被告丁○○之行為已該當於刑
    法第320 條第2 項竊佔罪之要件。至被告丁○○雖辯稱：當
    初達豫公司欠伊錢，說如果錢還給伊的話，伊就搬走云云，
    然卻未能提出任何證據證明證明上開土地係達豫公司借予其
    使用，其辯詞即有可疑，參照被告於警詢、偵查及本院準備
    程序時均供稱：該土地是甲○○答應給伊使用的云云（見偵
    卷第7 、53頁、本院卷第31頁），另於95年1 月11日臺灣高
    等法院高雄分院94年度上字第154 號拆屋還地等事件審理時
    供稱：甲○○購買該土地時，伊有出資云云（見本院卷第
    169 頁），前後數異其詞，互為矛盾，足認被告丁○○係圖
    臨訟卸責，其辯詞不足採信。
  (三)另被告庚○○於警詢、偵查及本院審理時均供稱：該土地除
    鐵皮棚架以外之土地係伊於90年12月向被告丁○○承租的，
    每月租金為新臺幣（下同）26,000元，鐵皮棚架係伊與丁○○一起出資蓋的等語（見偵卷第11、58頁、本院卷第70頁）
    ，而上開坐落高雄縣大寮鄉○○○段3312地號之土地面積為
    2,810 平方公尺，而該土地上鐵皮棚架之土地面積為221.76
    平方公尺，各有土記登記簿謄本及複丈成果圖各1 紙在卷可
    稽，是被告庚○○向丁○○承租該土地除鐵皮棚架以外之土
    地面積為2,588.24平方公尺（2,810 －221.76＝2,588.24）
    ，面積十分遼闊，且每月租金高達26,000元，金額非微，另
    更出資與丁○○一起搭建鐵皮棚架，該土地之租賃對於庚○○之權利影響甚大，衡情庚○○應會注意是否係向有權佔用
    該土地之人承租，而被告丁○○既非該土地之所有權人，其
    姓名亦見於所有土地所有權之證明文書上，且亦未能提出合
    法使用該土地之證明，被告庚○○應能知悉該土地之所有權
    人並非被告丁○○。而被告庚○○既知悉該土地之所有權人
    並非被告丁○○，則其自應向所有權人達豫公司洽談該土地
    之承租及使用問題，然被告庚○○不僅未向達豫公司查證被
    告丁○○是否有權使用該土地，更有甚者，竟與被告丁○○
    一起出資搭建鐵皮棚架，其動機已屬可疑，並足堪認定被告
    庚○○並未取得達豫公司同意即佔用上開土地，依上開最高
    法院80年度台非字第239 號判決意旨，被告庚○○之行為已
    該當於刑法第320 條第2 項竊佔罪之要件。又被告丁○○與
    庚○○既一起出資搭建鐵皮棚架，顯見被告2 人間就竊佔犯
    行有犯意之聯絡，併予指明。
  (四)綜合上述，本件事證明確，被告2 人犯行堪予認定，應予依
    法論科。
四、核被告丁○○、庚○○所為，係犯刑法第320 條第2 項之竊
    佔罪，應依同條第1 項之規定處斷。被告2 人間，就上開犯
    行，有犯意聯絡及行為分擔，應論以共同正犯。爰審酌被告
    2 人明知坐落高雄縣大寮鄉○○○段3312地號之土地係屬達
    豫公司所有，竟意圖為自己不法之所有，趁達豫公司不知之
    際，自90年12月某日起即竊佔使用，竊佔時間長達數年，獲
    取之不法利益龐大，且於上開土地經本院以以93年度執字第
    14224 號民事執行事件拍定予戊○○、丙○○、己○○後，
    仍拒不搬遷，以致訟累，危害原所有人達豫公司及告訴人戊○○、丙○○、己○○之權益甚鉅，且事後尤飾詞辯解，不
    知悔改，應從重量刑，以收刑罰教化之效，並另考量被告庚○○係向被告丁○○承租使用該土地除鐵皮棚架以外之土地
    ，其犯罪情節顯較被告丁○○為輕，並衡量被告2 人犯罪之
    動機、目的、手段、所生之損害等一切情狀，各量處如主文
    所示之刑，並均諭知易科罰金之折算標準，以示儆懲。
五、公訴意旨另以：被告丁○○、庚○○明知上開土地經債權人
    萬通銀行聲請假扣押，並經本院於89年3 月23日執行查封，
    詎被告2 人竟共同基於違背查封效力之犯意聯絡，於90年12
    月間某日，由丁○○在上開土地上鋪設水泥，並與庚○○共
    同出資在如附圖斜線部分所示之土地上建造未辦理保存登記
    之鐵皮棚架，丁○○在搭蓋鐵皮棚架之土地上從事攤販之營
    業，庚○○則在上開土地除鐵皮棚架以外之土地上經營收費
    停車場之營業，因認被告2 人均涉犯刑法第139 條之違背查
    封效力罪嫌。經查：
  (一)按檢察官於第一審辯論終結前，發見有應不起訴或以不起訴
    為適當之情形者，得撤回起訴。撤回起訴，應提出撤回書敘
    述理由，刑事訴訟法第269 條定有明文。是檢察官撤回起訴
    ，應於第一審辯論終結前，以書面為之。而本件檢察官就被
    告2 人涉犯刑法第139 條之違背查封效力罪嫌部分之起訴事
    實，雖已於本院95年12月28日審判程序中以言詞撤回該部分
    之起訴，然未提出撤回書，其撤回起訴自非合法，從而本院
    就被告2 人被訴涉犯刑法第139 條之違背查封效力罪嫌部分
    之犯罪事實，仍應加以審理，合先敘明。
  (二)次按犯罪事實應依證據認定之，無證據不得認定犯罪事實；
    又不能證明被告犯罪者，應諭知無罪之判決，刑事訴訟法第
    15 4條第2 項、第301 條第1 項分別定有明文。
  (三)經查，本院民事執行處於89年3 月23日對上開坐落高雄縣大
    寮鄉○○○段3312地號之土地執行查封，並囑託高雄縣鳳山
    地政事務所為查封登記，業據調閱本院89年度執字第8199號
    執行卷宗在卷可稽，然本院已於89年11月29日發函鳳山地政
    事務所囑託塗銷上開土地查封登記，並經鳳山地政事務所塗
    銷查封登記在案，亦有本院89年11月29日89高貴民丞字第81
    99號函及鳳山地政事務所89年12月4 日（89）鳳地所一字第
    22025 號函各1 紙在卷可稽，則本院89年3 月23日對上開土
    地之查封既已失其效力，而被告丁○○、庚○○於90年12月
    某日在上開土地上鋪設水泥、建造未辦理保存登記之鐵皮棚
    架之行為，並從事停車或攤販之營業等行為，係於上開查封
    登記塗銷以後所為，自難謂被告2 人有何違背查封效力之犯
    行，依首揭刑事訴訟法第154 條第2 項、第301 條第1 項規
    定，自應為被告2 人無罪之諭知。然檢察官既認被告2 人上
    開違背查封效力罪嫌與渠等所犯之竊佔犯行間，有方法目的
    之牽連關係，依修正前刑法第55條後段為裁判上之一罪，爰
    不另為無罪之諭知。
據上論斷，應依刑事訴訟法第299 條第1 項前段，刑法第2 條第
1 項前段、刑法第320 條第2 項、第1 項、第28條（修正前）、
第41條第1 項前段（修正前），罰金罰鍰提高標準條例第1 條前
段、第2 條，判決如主文。
本案經檢察官乙○○到庭執行職務。
中　　華　　民　　國　　96　　年　　 1　　月　　11　　日
                  鳳山刑事第一庭審判長法　官  黃三友
                                      法　官  林芳華
                                      法  官  陳盈吉
以上正本證明與原本無異。
如不服本判決，應於收受送達後10日內向本院提出上訴書狀。
中　　華　　民　　國　　96　　年　　1 　　月　　11　　日
 　　　　　　　　　　　　　　　       書記官  吳俊達
中華民國刑法第320條
意圖為自己或第三人不法之所有，而竊取他人之動產者，為竊盜
罪，處5年以下有期徒刑、拘役或500元以下罰金。
意圖為自己或第三人不法之利益，而竊佔他人之不動產者，依前
項之規定處斷。
前2 項之未遂犯罰之。
附表：
┌──┬───────┬───────┬───────┬────┐
│比較│行為時法（95年│裁判時法（95年│比較結果      │備註    │
│內容│7 月1 日前之刑│7 月1 日生效之│              │        │
│    │罰法律）      │刑罰法律）    │              │        │
├──┼───────┼───────┼───────┼────┤
│共同│刑法第28條：二│刑法第28條：二│依行為時法及裁│        │
│正犯│人以上共同實施│人以上共同「實│判時法均構成均│        │
│    │犯罪之行為者，│行」犯罪之行為│成立共同正犯，│        │
│    │皆為正犯。    │者，皆為正犯。│裁判時法並未較│        │
│    │              │              │有利於被告。  │        │
├──┼───────┼───────┼───────┼────┤
│刑法│罰金：（銀元）│罰金：新臺幣10│裁判時法罰金刑│上開修正│
│第33│1 元以上。    │00元以上，以百│之最低度刑提高│影響刑法│
│條第│              │元計算之。    │為新臺幣1000元│第320 條│
│5 款│              │              │。是以行為時法│第2 項中│
│    │              │              │較有利於被告。│關於罰金│
│    │              │              │              │刑最低度│
│    │              │              │              │。      │
├──┼───────┼───────┼───────┼────┤
│易科│刑法第41條第1 │刑法第41條第1 │裁判時法刪除易│        │
│罰金│項：犯最重本刑│項：犯最重本刑│科罰金時，需具│        │
│之宣│為5 年以下有期│為5 年以下有期│備「因身體、教│        │
│告及│徒刑以下之刑之│徒刑以下之刑之│育、職業或家庭│        │
│折算│罪，而受6 個月│罪，而受6 個月│之關係或其他正│        │
│標準│以下有期徒刑或│以下有期徒刑或│當事由，執行顯│        │
│    │拘役之宣告，因│拘役之宣告者，│有困難者」之限│        │
│    │身體、教育、職│得以新臺幣1,00│制，似以裁判時│        │
│    │業、家庭之關係│0 元、2,000元 │法對被告有利；│        │
│    │或其他正當事由│或3,000元折算 │惟觀今司法實務│        │
│    │，執行顯有困難│1 日，易科罰金│對於被告是否宣│        │
│    │者，得以1 元以│。但確因不執行│告得易科罰金，│        │
│    │上3 元以下折算│所宣告之刑，難│實無以「因身體│        │
│    │1 日，易科罰金│收矯正之效，或│、教育、職業或│        │
│    │。但確因不執行│難以維持法秩序│家庭之關係或其│        │
│    │所宣告之刑，難│者，不在此限。│他正當事由，執│        │
│    │收矯正之效，或│              │行顯有困難者」│        │
│    │難以維持法秩序│罰金罰鍰提高標│等情狀為考量。│        │
│    │者，不在此限。│準條例第2 條刪│而裁判時法易科│        │
│    │              │除。          │罰金折算標準已│        │
│    │罰金罰緩提高標│              │由銀元100 、20│        │
│    │準條例第2 條前│              │0 、300 元即新│        │
│    │段：依刑法第41│              │台幣300 、600 │        │
│    │條易科罰金或第│              │、900 元，提高│        │
│    │42條第2 項易服│              │為以新台幣1,00│        │
│    │勞役者，均就其│              │0 元、2,000 元│        │
│    │原定數額提高為│              │、3,000 元折算│        │
│    │100 倍折算1 日│              │1 日，綜合觀之│        │
│    │。            │              │，行為時法對被│        │
│    │現行法規貨幣單│              │告較為有利。  │        │
│    │位折算新台幣條│              │              │        │
│    │例第2 條。    │              │              │        │
├──┴───────┴───────┴───────┴────┤
│比較結果：                                                    │
│裁判時法並未較有利於被告。從而，應依刑法第2 條第1 項前段規定，│
│適用行為時之法律。                                            │
└───────────────────────────────┘
